---
title: "第3章演習問題解答"
author: "自分の名前を入力してください(ダブルクォーテーションで囲ってください)" 
output: html_document
---

## 演習問題 {-}  

### 問題1  {-}  

- 以下の`x`と完全な正の相関があるデータを作成し，`y`というオブジェクトに代入してください(答えは1つではありません)。  

```{r}
x <- c(4, 6, 7, 9, 10, 12, 13, 14, 15, 16,18 ,20)
x
```  

```{r}


```  

### 問題2 {-}  

- `plot()`関数を使って，`x`と問題1で作成した`y`をプロットしてください。  

```{r fig.align="center"}


```  

### 問題3 {-}  

- `x` と`y`の共分散を計算してください。  

```{r}


```  

### 問題4 {-}  

- 教科書p.46を確認しながら，問題3で求めた共分散$s _{xy}$がそれぞれの標準偏差$s _{x}$と$s _{y}$の掛け算に一致するか確認してください。  

```{r}


```    

### 問題5 {-}  

- `x`と`y`の相関係数を求めてください。  

```{r}


```  

### 問題6 {-}  

- 以下の`x_old`に対して，それぞれの値を2倍して3を足す線形変換をおこない，`x_new`というオブジェクトに代入してください。  
- 同様に，`y_old`に対して，3倍して10を足す線形変換を行い，`y_new`というオブジェクトに代入してください。  
  - 解答を提出する際には，代入を行うコードの後にオブジェクト名を入力して中身がわかるようにしてください。  

```{r}
x_old <- c(3, 5, 2, 11, 17, 21, 20)
y_old <- c(6, 11, 3, 17, 26, 12, 5)
```  

```{r}


```  

### 問題7 {-}  

- `x_new`と`y_new`の共分散を計算してください。  

```{r}


```  

### 問題8 {-}  

- 教科書p.50の(3.8)式を確認し，問題7で計算した線形変換後の共分散$s _{x ^{\prime} y ^{\prime}}$が(3.8)式の関係(今回の問題では$c = 2, k = -3$)になっているか確認してください。  

```{r}


```  

### 問題9 {-}  

- 教科書p.50の(3.9)式を参考に，$r _{x ^{\prime} y ^{\prime}}$と$r _{xy}$をそれぞれ計算してください(絶対値記号はつけなくてかまいません。つけたい場合には計算結果に対して`abs()`関数をあてはめてください)。  

```{r}



```  


