---
title: "第2章演習問題解答"
author: "自分の名前を入力してください(ダブルクォーテーションで囲ってください)" 
output: html_document
---

## 演習問題 {-}  

- 以下のコードを実行してください。  

```{r}
dat <- read.csv(file = "data/itsudatsu_data.csv")
dat_M <- subset(dat, sex == 1)
dat_F <- subset(dat, sex == 2)
```

### 問題1 {-}  

- 教科書の第1節では，男子と女子の変化量について独立な2群の$t$検定を行いました。男子と女子の小6のときの逸脱行動得点について，独立な2群の$t$検定を行います。
- 男子と女子の小6のときの逸脱行動得点について，それぞれ平均値を求めてください。  

```{r}



```  

### 問題2 {-}  

- 男女における小6の逸脱行動得点の$t$値を教科書(6.7)式に基づいて計算してください。  

```{r}





```  

### 問題3 {-}  

- 問題2の結果が有意水準.50の両側検定で統計的に有意か判断してください。有意であれば「統計的に有意な差がみられた」，有意でなければ「統計的に有意な差はみられなかった」と解答してください。  


解答欄  
【ここに解答を入力してください】

### 問題4 {-}

- 男女の小6の逸脱行動得点について，平均値差の95%信頼区間を(6.13)式，(6.14)式に基づいて計算してください。  

```{r}



```


### 問題5 {-}

- 男女の小6の逸脱行動得点について，`t.test()`関数を使って独立な2群の$t$検定を行ってください。  

```{r}



```  

### 問題6 {-}  

- 男女の小6の逸脱行動得点について，効果量を求めてください。  

```{r}



```

### 問題7 {-}  

- 女子の逸脱行動データにおいて，小6から中2にかけての逸脱行動得点の変化量(`diff`)に対して対応のある2群の$t$検定を行います。(6.26)式に従って，$t$値を計算してください。  

```{r}



```


### 問題8 {-}  

- 問題7の結果が有意水準.50の両側検定で統計的に有意か判断してください。有意であれば「統計的に有意な差がみられた」，有意でなければ「統計的に有意な差はみられなかった」と解答してください。  


解答欄  
【ここに解答を入力してください】

### 問題9 {-}  

- 女子の逸脱行動得点について，平均値差の95%信頼区間を(6.30)式，(6.31)式に基づいて計算してください。  

```{r}



```


### 問題10 {-}  

- 女子の逸脱行動得点について，`t.test()`関数を使って対応のある2群の$t$検定を行ってください。  

```{r}



```  

  

### 問題11 {-}  

- 表6-2のデータ(`dat_A`)のカイ2乗統計量を，(6.40)式に従って計算してください。`dat_A`は以下のコードを実行して作成してください。  


```{r}
dat_A <- matrix(c(11, 9, 5, 15), ncol = 2, nrow = 2, byrow = TRUE)
dimnames(dat_A) <- list(c("男子","女子"), c("ある","ない"))
dat_A
```

```{r}




```

