---
title: "第4章演習問題解答"
author: "自分の名前を入力してください(ダブルクォーテーションで囲ってください)"  
output: html_document
---

## 4.1 演習問題  

### 問題1  

- 4.1.1では$N = 5$，$\pi = .6$としたときの正答者$w$の標本分布を描きました。
- $N = 5$は変更せず，$\pi$を，$\pi = .8$にした時の図を描いてください。  

```{r}


```

### 問題2    

- $N = 5$，$\pi = .8$としたときの正答者$w$の標本分布の平均を求めてください。  

```{r}


```

### 問題3   

- (4.4)式から(4.5)式が導けるか，手を動かして式を変形してみましょう。  

この問題は提出する必要はありません。  
　 


### 問題4 {-}  

- 4.1.6で定義した`Standard.error()`関数を使って，母集団比率$\pi = .5$の時について，$N$が1,3,10,100のときに標準誤差がどのように変化するか確認してください。  

- `Standard.error()`関数がつかるようにするため，は以下のコードを実行してください。  

```{r}
Standard.error <- function(N, PI){
  sqrt(PI * (1 - PI) / N)
}
```  

```{r}


```

### 問題5   

- 比率$p$の標準誤差を$.01$以下にするのに必要なサンプルサイズを求めてください。ただし，教科書p.101にあるとおり，$\pi$には$.5$を代入してください。  
```{r}


```

## 4.2 演習問題    

### 問題1  

- `pnorm()`関数を使って以下の確率を計算しましょう。  

1. $Prob(z > 1.96)$  
  
```{r}


```  


1. $Prob(|z| < 1.96)$  

```{r}


```  

1. $Prob(|z| > 1.96)$  

```{r}

```

### 問題2    

- 平均50，標準偏差10の正規分布の正規母集団から$N = 400$のサンプルをとったとき，その平均$\bar{x}$が母集団平均50から1以上離れた値をとる確率を計算してください。  

```{r}

```  

## 4.3 演習問題  

### 問題1   

- 相関係数が$r = .0, .2, .4, .6, .8$のときのZ変換値を計算してください。    


```{r}

```  

### 問題2   

- $\rho = .8$の2変量正規母集団から$N = 100$のサンプルがとられるとき，Z変換後の平均$\mu_{Z}$と標準偏差$\sigma _{Z}$を求めてください。  

```{r}

```  



### 問題3   

- 問題2の計算結果を，シミュレーションで確かめてみましょう。  
- 乱数を発生させ，計算した相関係数$r$を`random_exe`というオブジェクトに代入します。    

```{r}
set.seed(1234)
library(MASS)
random_r <- list()
random_exe <- NA
for(i in 1:1000){
  random_r[[i]] <- mvrnorm(100, mu = c(50, 50), Sigma = matrix(c(10*10, 10*10*0.8, 10*10*0.8, 10*10), ncol = 2))
  random_exe[i] <- cor(random_r[[i]][,1], random_r[[i]][,2])
}  
```  

1. 1000個の相関係数$r$のヒストグラムを示してください。  

```{r}

```  


1. `random_exe`の値をZ変換し，`random_Z_exe`というオブジェクトに代入してください。  

```{r}

```  


1. `random_Z_exe`の平均と標準偏差を求めてください。  

```{r}


```

