---
title: "第5章演習問題解答"
author: "自分の名前を入力してください(ダブルクォーテーションで囲ってください)"  
output: html_document
---

## 演習問題 {-}

### 問題1 {-}  

- $N = 5$，$w = 4$の時の母集団比率$\pi$の尤度関数を`yuudo_new()`関数として新たに定義してください。

```{r}

```  

### 問題2 {-}

- 演習サイトにある問題2のコードを実行して，$N = 5$，$w = 4$の時の母集団比率$\pi$の尤度関数をグラフで確認してください。  

```{r fig.align="center"}

```  

### 問題3 {-}

- $N = 5$，$w = 4$の時の母集団比率$\pi$の尤度関数において，$\pi = 0.6, 0.8, 1.0$の時の尤度の値をそれぞれ求めてください。問題2で作成したグラフと値が一致しているか確認してください。  


```{r}

```  

### 問題4 {-}  

- 教科書では男子の逸脱行動データについて，無相関仮説の検定を行いいました。  
- 女子のデータを使って検定を行ってみましょう。  

- 以下のコードを実行して，女子の逸脱行動データを格納した`dat_F`オブジェクトを作成してください。  

```{r}
dat <- read.csv(file = "data/itsudatsu_data.csv")
dat_F <- subset(dat, sex == 2)
```  

### 問題5 {-}  

- 女子の逸脱行動データにおいて，小6のときの逸脱行動得点と中2のときの逸脱行動得点の相関係数を求めてください。  

```{r}


```  

### 問題6 {-}  

- 女子の逸脱行動データに対して，`cor.test()`関数を使って無相関仮説の検定を行ってください。  

```{r}


```  

### 問題7 {-}  

- `dat_F`のデータと，教科書p.141(5.8)式を使って$t$値を計算してください(問題6の結果と一致しているか確認してください)。  

```{r}

```  

### 問題8 {-}  

- 問題7で計算した$t$値から，`pt()`関数を使って$p$値を求めてください(問題6の結果と一致するか確認してください)。  
<br>

- (ヒント1：`pt()`関数は下側確率を求めるので，`1 - pt(...)`とするか`pt(..., lowwer.tail = FALSE)`としないと上側確率が求められません)
- (ヒント2：`pt()`関数の結果は分布の片側しか示していないので，計算結果を2倍すると`cor.test()`関数の結果と一致します)

```{r}

```  

### 問題9 {-}  

- 女子の逸脱行動データについて，母集団相関係数$\rho$の95%信頼区間を求めてください(問題6の結果と一致することを確認してください)。  

```{r}

```  

