---
title: "第2章演習問題解答"
author: "自分の名前を入力してください(ダブルクォーテーションで囲ってください)" 
output: html_document
---

## 2.3 演習問題 

### 問題1  

1. `bunsan()`関数で分散を計算して下さい。  

  - データ`x`は図2-1で用いたものになります。以下のコードを実行してください。    

```{r}
x <- c(4, 9, 14, 16, 15)
x
```

  - `bunsan()`関数を使う際には，以下のコードを先に実行してください。  

```{r}
bunsan <- function(x){
  mean((x - mean(x))^2)
}
```  


```{r}
bunsan(x)

```  

1. データ`x`の不偏分散を計算してください。  



```{r}


```  


1. `bunsan()`関数の結果が不偏分散の値となるように変換してください。 

```{r}


```  


### 問題2   

- `new_x`は以下のコードで作成します。  

```{r}
x <- c(4, 9, 14, 16, 15)
new_x <- (x * 2) + 3
```


1. `x`と`new_x`の平均偏差をそれぞれ求め，(2.22)式の関係になっているか確認してください。    

```{r}


```  


1. `x`と`new_x`の標準偏差をそれぞれ求め，(2.23)式の関係になっているか確認してください。 

```{r}

```  


1. `x`と`new_x`の分散をそれぞれ求め，(2.24)式の関係になっているか確認してください。  
```{r}


```  
 

### 問題3   

- データ`x`の偏差値を計算してください。    

```{r}


```  

### 問題4    

1. データ`x`を(2.26)式に従って標準化し，`z_score`というオブジェクトに代入してください。  

```{r}


```  


2. データ`x`に対して`scale()`関数を使って標準化した値(`scale(x)`の結果)と同じになるように，`z_score`を変換してください。  

```{r}

```


### 問題5   

- `pnorm()`関数を使って，"平均$\pm2\times$標準偏差"の範囲に全体の95.5%が含まれることを確認して下さい。  

```{r}

```  


### 問題6    

- 逸脱行動得点の変化量を使って，"平均$\pm2\times$標準偏差"の範囲に何人が含まれるか計算してください。  
- ただし，範囲の上限を`Hi_2sd`，下限を`Lo_2sd`というオブジェクトに代入して計算を行ってください。  
- `dat$diff`の値のうち，`Hi_2sd`から`Lo_2sd`の範囲に含まれている値は，`dat_diff_2sd`というオブジェクトに代入してください。


- データ`dat`は以下のコードで読み込みます。    

```{r}
dat <- read.csv(file = "data/itsudatsu_data.csv")
```  

```{r}


```

